---
title: "Financial Analytics | Portafolio Andina"
output:
  flexdashboard::flex_dashboard:
    orientation: rows
    vertical_layout: scroll
    theme: cosmo
    source_code: embed
---

```{r setup, include=FALSE}
library(flexdashboard)
library(tidyverse)
library(plotly)
library(DT)
library(scales)

options(scipen = 999)

retornos_wide <- readr::read_csv("data/retornos_activos.csv", show_col_types = FALSE)
corporativo <- readr::read_csv("data/indicadores_empresas.csv", show_col_types = FALSE)

retornos_long <- retornos_wide |>
  mutate(fecha = as.Date(fecha)) |>
  pivot_longer(-fecha, names_to = "activo", values_to = "retorno") |>
  group_by(activo) |>
  arrange(fecha, .by_group = TRUE) |>
  mutate(
    indice = 100 * cumprod(1 + retorno),
    max_previo = cummax(indice),
    drawdown = indice / max_previo - 1
  ) |>
  ungroup()

portafolio <- retornos_long |>
  group_by(fecha) |>
  summarise(retorno = mean(retorno), .groups = "drop") |>
  mutate(
    activo = "PORTAFOLIO_EW",
    indice = 100 * cumprod(1 + retorno),
    max_previo = cummax(indice),
    drawdown = indice / max_previo - 1
  )

panel_mercado <- bind_rows(retornos_long, portafolio)

metricas <- panel_mercado |>
  group_by(activo) |>
  summarise(
    n = n(),
    retorno_anual = prod(1 + retorno)^(12 / n) - 1,
    volatilidad_anual = sd(retorno) * sqrt(12),
    sharpe = retorno_anual / volatilidad_anual,
    max_drawdown = min(drawdown),
    var95 = -quantile(retorno, .05),
    cvar95 = -mean(retorno[retorno <= quantile(retorno, .05)]),
    .groups = "drop"
  )

kpi_port <- metricas |>
  filter(activo == "PORTAFOLIO_EW")

rolling <- panel_mercado |>
  group_by(activo) |>
  arrange(fecha, .by_group = TRUE) |>
  mutate(
    vol_12m = slider::slide_dbl(retorno, sd, .before = 11, .complete = TRUE) * sqrt(12),
    ret_12m = slider::slide_dbl(
      retorno,
      ~ prod(1 + .x) - 1,
      .before = 11,
      .complete = TRUE
    )
  ) |>
  ungroup()

mat_cor <- retornos_wide |>
  select(-fecha) |>
  cor(use = "pairwise.complete.obs")
```

<style>
.navbar-inverse {
  background: #102d44 !important;
  border-color: #102d44 !important;
}

.navbar-inverse .navbar-brand,
.navbar-inverse .navbar-nav > li > a {
  color: #ffffff !important;
}

body {
  background: #f3f6f9;
  color: #243746;
}

.chart-wrapper {
  border: 0;
  border-radius: 10px;
  box-shadow: 0 3px 14px rgba(16, 45, 68, .08);
  overflow: hidden;
}

.chart-title {
  color: #102d44;
  font-weight: 700;
}

.value-box {
  border-radius: 10px;
  box-shadow: 0 3px 14px rgba(16, 45, 68, .08);
}

.value-box .value {
  font-weight: 700;
}

.sidebar {
  background: #eef3f7;
}

.dataTables_wrapper {
  font-size: 12px;
}

.section.level1 > .chart-wrapper {
  background: white;
}
</style>

Resumen ejecutivo {data-icon="fa-chart-line"}
=====================================

Row {data-height=165}
-------------------------------------

### Retorno anualizado

```{r, echo=FALSE}
valueBox(
  value = percent(kpi_port$retorno_anual, accuracy = .1),
  caption = "Portafolio equiponderado",
  icon = "fa-line-chart",
  color = "primary"
)
```

### Volatilidad anual

```{r, echo=FALSE}
valueBox(
  value = percent(kpi_port$volatilidad_anual, accuracy = .1),
  caption = "Riesgo anual equivalente",
  icon = "fa-area-chart",
  color = "info"
)
```

### Sharpe aproximado

```{r, echo=FALSE}
valueBox(
  value = round(kpi_port$sharpe, 2),
  caption = "Retorno / volatilidad",
  icon = "fa-balance-scale",
  color = "success"
)
```

### Maximum drawdown

```{r, echo=FALSE}
valueBox(
  value = percent(kpi_port$max_drawdown, accuracy = .1),
  caption = "Peor caída observada",
  icon = "fa-arrow-down",
  color = "warning"
)
```

Row {data-height=430}
-------------------------------------

### Evolución acumulada {data-width=62}

```{r, echo=FALSE}
p_indice <- panel_mercado |>
  mutate(activo = str_replace_all(activo, "_", " ")) |>
  ggplot(aes(fecha, indice, color = activo)) +
  geom_line(linewidth = .85) +
  labs(
    title = "Índice acumulado",
    subtitle = "Base 100 | pase el cursor para explorar",
    x = NULL,
    y = "Índice",
    color = NULL
  ) +
  theme_minimal(base_size = 11) +
  theme(
    legend.position = "bottom",
    panel.grid.minor = element_blank(),
    plot.title = element_text(face = "bold")
  )

ggplotly(p_indice) |>
  layout(legend = list(orientation = "h", y = -0.2))
```

### Riesgo-retorno {data-width=38}

```{r, echo=FALSE}
p_rr <- metricas |>
  filter(activo != "PORTAFOLIO_EW") |>
  mutate(activo = str_replace_all(activo, "ANDINA_", "")) |>
  ggplot(aes(volatilidad_anual, retorno_anual, label = activo)) +
  geom_point(size = 4, alpha = .85) +
  geom_text(nudge_y = .012, size = 3.2) +
  scale_x_continuous(labels = percent_format(accuracy = 1)) +
  scale_y_continuous(labels = percent_format(accuracy = 1)) +
  labs(
    title = "Mapa riesgo-retorno",
    x = "Volatilidad anual",
    y = "Retorno anualizado"
  ) +
  theme_minimal(base_size = 11) +
  theme(plot.title = element_text(face = "bold"))

ggplotly(p_rr)
```

Row {data-height=330}
-------------------------------------

### Retorno anualizado por activo

```{r, echo=FALSE}
p_rank <- metricas |>
  filter(activo != "PORTAFOLIO_EW") |>
  mutate(activo = str_replace_all(activo, "ANDINA_", "")) |>
  ggplot(aes(reorder(activo, retorno_anual), retorno_anual)) +
  geom_col(width = .65) +
  coord_flip() +
  scale_y_continuous(labels = percent_format(accuracy = 1)) +
  labs(x = NULL, y = "Retorno", title = "Comparación de desempeño") +
  theme_minimal(base_size = 11) +
  theme(plot.title = element_text(face = "bold"))

ggplotly(p_rank)
```

### Resumen de métricas

```{r, echo=FALSE}
metricas |>
  filter(activo != "PORTAFOLIO_EW") |>
  transmute(
    Activo = str_replace_all(activo, "ANDINA_", ""),
    Retorno = percent(retorno_anual, accuracy = .1),
    Volatilidad = percent(volatilidad_anual, accuracy = .1),
    Sharpe = round(sharpe, 2),
    `Max. DD` = percent(max_drawdown, accuracy = .1),
    `VaR 95%` = percent(var95, accuracy = .1)
  ) |>
  DT::datatable(
    rownames = FALSE,
    options = list(
      dom = "t",
      pageLength = 4,
      autoWidth = TRUE
    )
  )
```

Riesgo y dependencia {data-icon="fa-shield"}
=====================================

Row {data-height=410}
-------------------------------------

### Drawdown del portafolio

```{r, echo=FALSE}
plot_ly(
  data = portafolio,
  x = ~fecha,
  y = ~drawdown,
  type = "scatter",
  mode = "lines",
  fill = "tozeroy",
  hovertemplate = "Fecha: %{x}<br>Drawdown: %{y:.2%}<extra></extra>"
) |>
  layout(
    xaxis = list(title = ""),
    yaxis = list(title = "Caída", tickformat = ".0%"),
    hovermode = "x unified"
  )
```

### Volatilidad móvil

```{r, echo=FALSE}
p_vol <- rolling |>
  filter(activo %in% c("PORTAFOLIO_EW", "ANDINA_BANCO", "ANDINA_TECNOLOGIA")) |>
  mutate(activo = str_replace_all(activo, "_", " ")) |>
  ggplot(aes(fecha, vol_12m, color = activo)) +
  geom_line(linewidth = .9, na.rm = TRUE) +
  scale_y_continuous(labels = percent_format(accuracy = 1)) +
  labs(
    title = "Volatilidad anualizada",
    subtitle = "Ventana móvil de 12 meses",
    x = NULL,
    y = "Volatilidad",
    color = NULL
  ) +
  theme_minimal(base_size = 11) +
  theme(legend.position = "bottom", plot.title = element_text(face = "bold"))

ggplotly(p_vol)
```

Row {data-height=410}
-------------------------------------

### Correlación entre activos {data-width=55}

```{r, echo=FALSE}
plot_ly(
  x = colnames(mat_cor),
  y = rownames(mat_cor),
  z = mat_cor,
  type = "heatmap",
  zmin = -1,
  zmax = 1,
  colorscale = list(
    c(0, "#9b3131"),
    c(.5, "#f4f5f6"),
    c(1, "#235d88")
  ),
  hovertemplate = "%{y} vs %{x}<br>Correlación: %{z:.2f}<extra></extra>"
) |>
  layout(xaxis = list(title = ""), yaxis = list(title = ""))
```

### Distribución del portafolio {data-width=45}

```{r, echo=FALSE}
q05 <- quantile(portafolio$retorno, .05)

p_hist <- ggplot(portafolio, aes(retorno)) +
  geom_histogram(bins = 24, alpha = .85) +
  geom_vline(xintercept = q05, linetype = 2, linewidth = .9) +
  scale_x_continuous(labels = percent_format(accuracy = 1)) +
  labs(
    title = "Retornos mensuales",
    subtitle = "Línea discontinua: percentil 5%",
    x = "Retorno",
    y = "Frecuencia"
  ) +
  theme_minimal(base_size = 11) +
  theme(plot.title = element_text(face = "bold"))

ggplotly(p_hist)
```

Análisis corporativo {data-icon="fa-building"}
=====================================

Row {data-height=170}
-------------------------------------

### Mayor margen neto

```{r, echo=FALSE}
mejor_margen <- corporativo |>
  slice_max(margen_neto, n = 1, with_ties = FALSE)
valueBox(
  value = percent(mejor_margen$margen_neto, accuracy = .1),
  caption = mejor_margen$empresa,
  icon = "fa-percent",
  color = "success"
)
```

### Mayor ROA

```{r, echo=FALSE}
mejor_roa <- corporativo |>
  slice_max(roa, n = 1, with_ties = FALSE)
valueBox(
  value = percent(mejor_roa$roa, accuracy = .1),
  caption = mejor_roa$empresa,
  icon = "fa-line-chart",
  color = "primary"
)
```

### Menor endeudamiento

```{r, echo=FALSE}
menor_deuda <- corporativo |>
  slice_min(endeudamiento, n = 1, with_ties = FALSE)
valueBox(
  value = percent(menor_deuda$endeudamiento, accuracy = .1),
  caption = menor_deuda$empresa,
  icon = "fa-bank",
  color = "info"
)
```

### Mayor razón corriente

```{r, echo=FALSE}
mejor_liq <- corporativo |>
  slice_max(razon_corriente, n = 1, with_ties = FALSE)
valueBox(
  value = round(mejor_liq$razon_corriente, 2),
  caption = mejor_liq$empresa,
  icon = "fa-tint",
  color = "warning"
)
```

Row {data-height=420}
-------------------------------------

### Rentabilidad y endeudamiento {data-width=55}

```{r, echo=FALSE}
plot_ly(
  data = corporativo,
  x = ~endeudamiento,
  y = ~roa,
  size = ~ingresos,
  text = ~paste0(
    "<b>", empresa, "</b>",
    "<br>Ingresos: ", ingresos,
    "<br>ROA: ", percent(roa, accuracy = .1),
    "<br>Endeudamiento: ", percent(endeudamiento, accuracy = .1)
  ),
  hoverinfo = "text",
  type = "scatter",
  mode = "markers"
) |>
  layout(
    xaxis = list(title = "Endeudamiento", tickformat = ".0%"),
    yaxis = list(title = "ROA", tickformat = ".1%")
  )
```

### Indicadores corporativos {data-width=45}

```{r, echo=FALSE}
corporativo |>
  transmute(
    Empresa = empresa,
    Ingresos = ingresos,
    `Margen neto` = percent(margen_neto, accuracy = .1),
    ROA = percent(roa, accuracy = .1),
    Endeudamiento = percent(endeudamiento, accuracy = .1),
    `Razón corriente` = round(razon_corriente, 2)
  ) |>
  DT::datatable(
    rownames = FALSE,
    options = list(dom = "t", pageLength = 4, autoWidth = TRUE)
  )
```

Datos y metodología {data-icon="fa-database"}
=====================================

Row {data-height=130}
-------------------------------------

### Alcance

**Mercado:** 4 activos sintéticos, retornos mensuales y portafolio equiponderado.  
**Corporativo:** 4 empresas con indicadores básicos de liquidez, rentabilidad y apalancamiento.  
**Objetivo:** demostrar cómo un tablero integra métricas, visualización e interactividad en un producto reproducible.

Row {data-height=430}
-------------------------------------

### Explorador de retornos

```{r, echo=FALSE}
retornos_long |>
  transmute(
    Fecha = fecha,
    Activo = str_replace_all(activo, "ANDINA_", ""),
    Retorno = percent(retorno, accuracy = .01),
    `Índice base 100` = round(indice, 2),
    Drawdown = percent(drawdown, accuracy = .01)
  ) |>
  DT::datatable(
    rownames = FALSE,
    filter = "top",
    width = "100%",
    options = list(
      pageLength = 8,
      scrollX = TRUE,
      autoWidth = TRUE
    )
  )
```

Row {data-height=250}
-------------------------------------

### Definiciones utilizadas

- **Retorno anualizado:** crecimiento compuesto equivalente por año.
- **Volatilidad anual:** desviación estándar mensual multiplicada por $\sqrt{12}$.
- **Sharpe:** retorno anualizado dividido por volatilidad anual; en este ejemplo se toma $r_f=0$.
- **Drawdown:** caída porcentual desde el máximo previo.
- **VaR histórico 95%:** magnitud del percentil 5% de los retornos históricos.

> Este tablero es deliberadamente estático en sus datos, pero interactivo en sus figuras. El siguiente nivel consiste en incorporar entradas del usuario y reactividad mediante Shiny.
